ACORDAO-COMPLETO-2469812

ACÓRDÃO 1061/2021 ATA 15/2021 - PLENÁRIO

VISTOS, relatados e discutidos estes autos referentes à Tomada de Contas Especial instaurada pelo Instituto Nacional do Seguro Social - INSS, em decorrência da concessão irregular de benefícios previdenciários no âmbito da Agência da Previdência Social Santa Cruz - Gerência Executiva no Rio de Janeiro-Norte do INSS (GEXRJ-Norte) .
ACORDAM os Ministros do Tribunal de Contas da União, reunidos em sessão do Plenário, ante as razões expostas pelo Relator, em:
9.1. excluir do rol de responsáveis desta Tomada de Contas Especial os nomes dos segurados Alfrânio Pereira, Amélia Roza Nascimento Ângelo, Cristina Maia Conceição, Denira Muniz dos Santos, Felipe Pereira Braga, Hélio Morais Costa, Joaquim Pereira Santa Cruz, Jorge da Silva, Odimar dos Santos, Osvaldo Lore, Raquel Faustino Pereira, Tulio Miranda Silva e Wilson dos Santos;
9.2. com fulcro nos arts. 1º, inciso I, 16, inciso III, alíneas "c" e "d", 19, caput, e 23, inciso III, da Lei  8.443/1992, julgar irregulares as contas do Sr. Luiz Henrique Nunes da Silva e condená-lo ao pagamento das quantias a seguir indicadas, acrescidas da atualização monetária e dos juros de mora, calculados a partir das datas especificadas até a efetiva quitação, fixando-lhe o prazo de 15 (quinze) dias, a contar do recebimento da notificação, para que comprove, perante o Tribunal (art. 214, inciso III, alínea "a", do Regimento Interno/TCU) , o recolhimento da dívida ao Instituto Nacional do Seguro Social, nos termos da legislação em vigor:
9.2.1. pela irregular concessão de benefícios ao Sr. Alfrânio Pereira: 
	Valor original (R$) 
	Data 

	221,33
	15/08/2008

	415,00
	1º/09/2008

	415,00
	1º/10/2008

	415,00
	1º/11/2008

	830,00
	1º/12/2008

	465,00
	1º/02/2009

	465,00
	1º/03/2009

	465,00
	1º/04/2009

	465,00
	1º/05/2009

	465,00
	1º/06/2009

	465,00
	1º/07/2009

	465,00
	1º/08/2009

	465,00
	1º/09/2009

	465,00
	1º/10/2009

	465,00
	1º/11/2009

	465,00
	1º/12/2009

	510,00
	1º/01/2010

	510,00
	1º/02/2010

	510,00
	1º/03/2010

9.2.2. pela irregular concessão de benefícios à Sra. Amélia Roza Nascimento Ângelo:
	Valor original (R$) 
	Data 

	217,00
	28/04/2009

	465,00
	06/05/2009

	465,00
	02/06/2009

	465,00
	1º/07/2009

	465,00
	04/08/2009

	465,00
	28/08/2009

	465,00
	29/09/2009

9.2.3. pela irregular concessão de benefícios à Sra. Cristina Maia Conceição: 
	Valor original (R$) 
	Data 

	465,00
	28/05/2009

	294,50
	28/05/2009

	465,00
	13/07/2009

	465,00
	13/07/2009

	465,00
	10/08/2009

	465,00
	08/09/2009

	465,00
	07/10/2009

	465,00
	04/11/2009

9.2.4. pela irregular concessão de benefícios à Sra. Denira Muniz dos Santos: 
	Valor original (R$) 
	Data

	294,50
	04/06/2009

	465,00
	08/07/2009

	465,00
	05/08/2009

	465,00
	03/09/2009

	465,00
	05/10/2009

	465,00
	05/11/2009

	465,00
	03/12/2009

	465,00
	06/01/2010

	510,00
	03/02/2010

	510,00
	03/03/2010

	510,00
	06/04/2010

	510,00
	05/05/2010

	510,00
	04/06/2010

	510,00
	05/07/2010

9.2.5. pela irregular concessão de benefícios ao Sr. Felipe Pereira Braga: 
	Valor original (R$) 
	Data 

	465,00
	12/05/2009

	465,00
	1º/06/2009

	465,00
	1º/07/2009

	465,00
	31/07/2009

	465,00
	31/08/2009

	465,00
	1º/10/2009

	465,00
	05/11/2009

	465,00
	30/11/2009

9.2.6. pela irregular concessão de benefícios ao Sr. Hélio Morais Costa: 
	Valor original (R$) 
	Data 

	465,00
	13/05/2009

	294,50
	13/05/2009

	465,00
	28/05/2009

	465,00
	22/07/2009

	465,00
	28/07/2009

	465,00
	27/08/2009

	465,00
	29/09/2009

	465,00
	28/10/2009

	465,00
	25/11/2009

	465,00
	23/12/2009

	510,00
	26/01/2010

	510,00
	02/03/2010

9.2.7. pela irregular concessão de benefícios ao Sr. Joaquim Pereira Santa Cruz: 
	Valor original (R$) 
	Data 

	341,00
	02/04/2009

	465,00
	28/04/2009

	465,00
	1º/06/2009

	465,00
	17/08/2009

	465,00
	17/08/2009

	465,00
	18/09/2009

	465,00
	13/10/2009

	465,00
	10/11/2009

9.2.8. pela irregular concessão de benefícios ao Sr. Jorge da Silva: 
	Valor original (R$) 
	Data 

	294,50
	13/04/2009

	465,00
	05/05/2009

	465,00
	02/06/2009

	465,00
	09/07/2009

	465,00
	10/08/2009

	465,00
	03/09/2009

	465,00
	05/10/2009

	465,00
	09/11/2009

	465,00
	09/12/2009

9.2.9. pela irregular concessão de benefícios ao Sr. Odimar dos Santos: 
	Valor original (R$) 
	Data 

	294,50
	12/03/2009

	465,00
	1º/04/2009

	465,00
	1º/05/2009

	465,00
	1º/06/2009

	465,00
	1º/07/2009

	465,00
	1º/08/2009

	465,00
	1º/09/2009

	465,00
	1º/10/2009

	465,00
	1º/11/2009

9.2.10. pela irregular concessão de benefícios ao Sr. Osvaldo Lore: 
	Valor original (R$) 
	Data

	387,50
	15/06/2009

	465,00
	17/07/2009

	465,00
	06/08/2009

	465,00
	08/09/2009

	465,00
	06/10/2009

	465,00
	06/11/2009

9.2.11. pela irregular concessão de benefícios à Sra. Raquel Faustino Pereira:
	Valor original (R$) 
	Data

	465,00
	08/05/2009

	217,00
	08/05/2009

	465,00
	08/06/2009

	465,00
	07/07/2009

	465,00
	10/08/2009

	465,00
	08/09/2009

	465,00
	08/10/2009

	465,00
	09/11/2009

9.2.12. pela irregular concessão de benefícios ao Sr. Tulio Miranda Silva: 
	Valor original (R$) 
	Data

	465,00
	13/05/2009

	294,50
	13/05/2009

	465,00
	08/06/2009

	465,00
	09/07/2009

	465,00
	10/08/2009

	465,00
	08/09/2009

	465,00
	09/10/2009

	465,00
	19/11/2009

	465,00
	08/12/2009

9.2.13. pela irregular concessão de benefícios ao Sr. Wilson dos Santos: 
	Valor original (R$) 
	Data

	325,50
	02/04/2009

	465,00
	05/05/2009

	465,00
	02/06/2009

	465,00
	02/07/2009

	465,00
	04/08/2009

	465,00
	02/09/2009

	465,00
	02/10/2009

	465,00
	04/11/2009

	465,00
	02/12/2009

	465,00
	05/01/2010

9.3. aplicar ao Sr. Luiz Henrique Nunes da Silva a multa prevista no art. 57 da Lei 8.443/1992, no valor de R$ 30.000,00 (trinta mil reais) , fixando-lhe o prazo de 15 (quinze) dias a contar da notificação, para que comprove, perante o Tribunal (art. 214, inciso III, alínea "a", do Regimento Interno/TCU) , o recolhimento da dívida ao Tesouro Nacional, atualizada monetariamente desde a data deste Acórdão até a do efetivo recolhimento, se for paga após o vencimento, na forma da legislação em vigor;
9.4. autorizar, caso requerido, nos termos do art. 26 da Lei 8.443/1992, o parcelamento das dívidas em até 36 (trinta e seis) parcelas mensais e sucessivas, sobre as quais incidirão os correspondentes acréscimos legais (débito: atualização monetária e juros de mora; multa: atualização monetária) , esclarecendo ao responsável que a falta de pagamento de qualquer parcela importará no vencimento antecipado do saldo devedor (art. 217, § 2º, inciso II, do Regimento Interno/TCU) , sem prejuízo das demais medidas legais;   
9.5. autorizar, desde logo, a cobrança judicial das dívidas a que se referem os subitens 9.2 e 9.3 deste Acórdão, caso não atendida a notificação, nos termos do art. 28, inciso II, da Lei 8.443/1992; 
9.6. considerar grave a infração cometida pelo Sr. Luiz Henrique Nunes da Silva, com base no art. 270 do Regimento Interno/TCU;
9.7. aplicar ao Sr. Luiz Henrique Nunes da Silva a penalidade de inabilitação para o exercício de cargo em comissão ou função de confiança no âmbito da Administração Pública Federal, pelo prazo de 5 (cinco) anos, com fundamento no art. 60 da Lei 8.443/1992 c/c o art. 270 do Regimento Interno/TCU;
9.8. solicitar, com fulcro no art. 61 da Lei 8.443/1992 e no art. 275 do Regimento Interno/TCU, à Advocacia-Geral da União, por intermédio do Ministério Público junto ao TCU, a adoção das medidas necessárias ao arresto dos bens do responsável Sr. Luiz Henrique Nunes da Silva, caso não haja, dentro do prazo estabelecido, a comprovação do recolhimento das dívidas, devendo este Tribunal ser ouvido quanto à liberação dos bens arrestados e à sua restituição;
9.9. comunicar ao Instituto Nacional do Seguro Social e à Procuradoria da República no Estado do Rio de Janeiro que a decisão contida no subitem 9.1 deste Acórdão não impedirá a adoção de providências administrativas e/ou judiciais contra os segurados beneficiários dos pagamentos previdenciários inquinados, com vistas à recuperação dos valores indevidamente pagos; 
9.10. enviar cópia deste Acórdão: 
9.10.1. à Controladoria-Geral da União para fins de controle da aplicação da penalidade referida no subitem 9.7 deste Acórdão, nos termos dos Acórdão 348/2016-TCU-Plenário e 714/2016-TCU-Plenário;
9.10.2. ao INSS e à Procuradoria da República no Estado do Rio de Janeiro, com base no art. 16, § 3º, da Lei 8.443/1992, e no art. 209, § 7º, do Regimento Interno/TCU.

Tomada de contas especial em que se discute fraude na concessão de benefícios previdenciários no âmbito da Agência da Previdência Social de Santa Cruz/RJ.

Instituto Nacional do Seguro Social - INSS.

3. Responsáveis:  Luiz Henrique Nunes da Silva (XXX.695.177-XX), Alfrânio Pereira (XXX.107.977-XX), Amélia Roza Nascimento Ângelo (XXX.125.207-XX), Cristina Maia Conceição (XXX.623.027-XX), Denira Muniz dos Santos (falecida, XXX.785.497-XX), Felipe Pereira Braga (XXX.309.567-XX), Hélio Morais Costa (XXX.309.577-XX), Joaquim Pereira Santa Cruz (sem CPF), Jorge da Silva (XXX.346.067-XX), Odimar dos Santos (XXX.345.857-XX), Osvaldo Lore (XXX.822.037-XX), Raquel Faustino Pereira (XXX.761.767-XX), Tulio Miranda Silva (XXX.968.907-XX) e Wilson dos Santos (XXX.821.457-XX).

13.1. Ministros presentes: Ana Arraes (Presidente), Walton Alencar Rodrigues, Benjamin Zymler, Augusto Nardes, Aroldo Cedraz, Raimundo Carreiro, Vital do Rêgo e Jorge Oliveira.
13.2. Ministro-Substituto convocado: Augusto Sherman Cavalcanti.
13.3. Ministros-Substitutos presentes: Marcos Bemquerer Costa (Relator), André Luís de Carvalho e Weder de Oliveira.

ACORDAO-COMPLETO-2533002

Acórdão de Relação 957/2022 - Plenário

Acórdão de Relação

MARCOS BEMQUERER

Trata-se da Tomada de Contas Especial instaurada pelo Instituto Nacional do Seguro Social - INSS em desfavor do Sr. Luiz Henrique Nunes da Silva, ex-servidor do aludido Instituto, e dos segurados, Srs. Alfrânio Pereira, Amélia Roza Nascimento Ângelo, Cristina Maia Conceição, Denira Muniz dos Santos (falecida, peça 13, p. 1 e 9) , Felipe Pereira Braga, Hélio Morais Costa, Joaquim Pereira Santa Cruz, Jorge da Silva, Odimar dos Santos, Osvaldo Lore, Raquel Faustino Pereira, Tulio Miranda Silva e Wilson dos Santos, em decorrência da concessão irregular de benefícios previdenciários no âmbito da Agência da Previdência Social Santa Cruz - Gerência Executiva no Rio de Janeiro-Norte do INSS (GEXRJ-Norte) .
2.	Transcrevo, a seguir e com os ajustes de forma necessários, excerto da instrução produzida no âmbito da Secretaria de Controle Externo de Tomada de Contas Especial - SecexTCE, no qual constam o histórico dos fatos abordados nesta Tomada de Contas Especial e o exame da matéria (peça 94) :
"HISTÓRICO
2. Em 25/4/2018, com fundamento na IN/TCU 71/2012, alterada pela IN/TCU 76/2016 e DN/TCU 155/2016, o dirigente do Instituto Nacional do Seguro Social autorizou a instauração da tomada de contas especial (peça 1) . 
3. O fundamento para a instauração da Tomada de Contas Especial, conforme consignado na matriz de responsabilização elaborada pelo tomador de contas, foi a constatação da seguinte irregularidade: 
'Habilitação e concessão de benefícios de Amparo Social - BPC-LOAS - implantados com dados imprecisos no sistema SABI sem a apresentação/anotação/pesquisas de documentos que pudessem comprovar os requisitos mínimos exigidos para conceder os benefícios de LOAS, e em muitos casos sem o devido agendamento.'
4. Os responsáveis arrolados na fase interna foram devidamente comunicados e, diante da ausência de justificativas suficientes para elidir a irregularidade e da não devolução dos recursos, instaurou-se a tomada de contas especial.
5. No relatório de tomada de contas especial 37367.001613/2018-52 (peça 57) , o tomador de contas concluiu que o prejuízo importaria no valor original de R$ 61.520,26, imputando-se a responsabilidade a Luiz Henrique Nunes da Silva, na condição de gestor dos recursos, Alfrânio Pereira, Amélia Roza Nascimento Ângelo, Cristina Maia Conceição, Denira Muniz dos Santos, Felipe Pereira Braga, Hélio Morais Costa, Joaquim Pereira Santa Cruz, Jorge da Silva, Odimar dos Santos, Osvaldo Lore, Raquel Faustino Pereira, Tulio Miranda Silva e Wilson dos Santos, na condição de beneficiários. 
6. Em 8/1/2019, a Controladoria-Geral da União emitiu o relatório de auditoria 13/2019 (peça 58) , em concordância com o relatório do tomador de contas. O certificado de auditoria 13/2019 e o parecer do dirigente do órgão de controle interno concluíram pela irregularidade das presentes contas (peças 58 e 59) . Em que pese constar do relatório do tomador o valor original de R$ 61.520,26, o relatório da CGU apontou o valor original do débito em R$ 57.661,33 (peça 58, p. 4) , que confere com o valor também apurado pelo TCU nas instruções precedentes. 
7. Em 21/2/2019, o ministro responsável pela área atestou haver tomado conhecimento das conclusões contidas no relatório e certificado de auditoria, bem como do parecer conclusivo do dirigente do órgão de controle interno, manifestando-se pela irregularidade das contas, e determinou o encaminhamento do processo ao Tribunal de Contas da União (peça 61) .
8. Na primeira instrução (peça 65) , verificou-se a ausência da comprovação da autoria da concessão irregular dos benefícios assistenciais do Sr. Luiz Henrique Nunes da Silva, correspondente às telas informatizadas do sistema corporativo SABI - Serviço de Administração de Benefícios por Incapacidade - e/ou dos Sistemas CMOBEN, Plenus ou DICFN (citados no Relatório do Tomador de Contas, peça 57, p. 5 e 7) , as quais demonstrariam que coube a ele a habilitação/concessão dos benefícios em apreço com a inserção de dados indevidos e registrariam os atos que o ex-servidor em apreço praticou em relação a tais concessões.
8.1. Assim, concluiu-se, para a devida configuração da autoria e responsabilização dos atos impugnados, que se devia promover diligência junto ao INSS para que se procedesse a juntada, aos presentes autos, dos mencionados documentos.
9.  Em resposta à diligência promovida pela Secretaria de Controle Externo de Tomada de Contas Especial, por meio do Ofício-TCU-Secex-TCE 2052/2019 (v. peça 69) , datado de 24/4/2019, após concessão de prorrogação de prazo solicitado pelo INSS até o dia 7/6/2019 (cf. Ofício - GABPRE/INSS 409/2019, recebido em 24/5/2019, peça 71, e despacho autorizatório, de 30/5/2019, peça 72) , o INSS apresentou, em 14/6/2019, intempestivamente (peça 65) , documentos referentes à atuação do ex-servidor Luiz Henrique Nunes da Silva na efetivação das concessões dos benefícios referentes aos segurados:
	a) Alfrânio Pereira, NB: 88/531.692.099-2, peça 73, p. 3;
 	b) Amélia Roza Nascimento Ângelo, NB: 88/534.744.214-6, peça 73, p. 4;
	c) Cristina Maia Conceição, NB: 88/534.686.727-5, peça 73, p. 5;
	d) Denira Muniz dos Santos, NB: 88/535.551.838-5, peça 73, p. 6;
	e) Felipe Pereira Braga, NB: 88/534.685.155-7, peça 73, p. 7;
	f) Hélio Morais Costa, NB: 88/534.685.042-9, peça 73, p. 8;
	g) Joaquim Pereira Santa Cruz, NB: 88/534.622.852-3, peça 73, p. 9;
	h) Jorge da Silva, NB: 88/534.687.147-7, peça 73, p. 10;
	i) Odimar dos Santos, NB: 88/534.687.058-6, peça 73, p. 11;
	j) Osvaldo Lore, NB: 88/535.467.319-0, peça 73, p. 12;
	k) Raquel Faustino Pereira, NB: 88/534.750.710-8, peça 73, p. 13;
	l) Tulio Miranda Silva, NB: 88/534.685.590-0, peça 73, p. 14;
	m) Wilson dos Santos, NB: 88/534.642.407-1, peça 73, p. 15.
10. Na instrução seguinte (peça 77) , analisando-se os documentos nos autos, concluiu-se pela necessidade de realização de citação para a irregularidade abaixo: 
10.1. Irregularidade 1: concessão irregular de benefícios assistenciais aos Srs. Alfrânio Pereira, Amélia Roza Nascimento Ângelo, Cristina Maia Conceição, Denira Muniz dos Santos, Felipe Pereira Braga, Hélio Morais Costa, Joaquim Pereira Santa Cruz, Jorge da Silva, Odimar dos Santos, Osvaldo Lore, Raquel Faustino Pereira, Tulio Miranda Silva e Wilson dos Santos, na condição de segurados, considerando que foi comprovada a habilitação e concessão de benefício de Amparo Social ao Idoso, com implantação de dados imprecisos em sistema informatizado da Previdência Social, sem a apresentação/anotação/pesquisas de documentos que pudessem comprovar os requisitos mínimos exigidos para finalizar tal benefício, verificada a inexistência de requerimento do interessado.
10.1.1. Evidências da irregularidade: documentos técnicos presentes nas peças 7, 10, 11, 17, 73.
10.1.2. Normas infringidas: art. 20, § 3º, da Lei 8.742/1993; arts. 6º e 22, da Lei 9.784/1999; arts. 4º, inciso IV, 8º, 10, 13 e 15 do Decreto 6.214/2007; art. 13 e 30 da Orientação Interna INSS/DIRBEN 170, de 28/6/2007.
10.1.3. Débitos relacionados ao responsável Luiz Henrique Nunes da Silva (CPF: XXX.695.177-XX) referente à concessão feita ao (s) beneficiário (s) :
	Valor original (R$) 
	Data da ocorrência
	Tipo

	Alfrânio Pereira, NB: 88/531.692.099-2, peça 17, p. 1-13

	221,33
	15/08/2008
	D

	415,00
	1º/09/2008
	D

	415,00
	1º/10/2008
	D

	415,00
	1º/11/2008
	D

	830,00
	1º/12/2008
	D

	465,00
	1º/02/2009
	D

	465,00
	1º/03/2009
	D

	465,00
	1º/04/2009
	D

	465,00
	1º/05/2009
	D

	465,00
	1º/06/2009
	D

	465,00
	1º/07/2009
	D

	465,00
	1º/08/2009
	D

	465,00
	1º/09/2009
	D

	465,00
	1º/10/2009
	D

	465,00
	1º/11/2009
	D

	465,00
	1º/12/2009
	D

	510,00
	1º/01/2010
	D

	510,00
	1º/02/2010
	D

	510,00
	1º/03/2010
	D

	Amélia Roza Nascimento Ângelo, NB: 88/534.744.214-6, peça 17, p. 15-16

	217,00
	28/04/2009
	D

	465,00
	06/05/2009
	D

	465,00
	02/06/2009
	D

	465,00
	1º/07/2009
	D

	465,00
	04/08/2009
	D

	465,00
	28/08/2009
	D

	465,00
	29/09/2009
	D

	Cristina Maia Conceição, NB: 88/534.686.727-5, peça 17, p. 17-21

	465,00
	28/05/2009
	D

	294,50
	28/05/2009
	D

	465,00
	13/07/2009
	D

	465,00
	13/07/2009
	D

	465,00
	10/08/2009
	D

	465,00
	08/09/2009
	D

	465,00
	07/10/2009
	D

	465,00
	04/11/2009
	D

	Denira Muniz dos Santos, NB: 88/535.551.838-5, peça 17, p. 23-26

	294,50
	04/06/2009
	D

	465,00
	08/07/2009
	D

	465,00
	05/08/2009
	D

	465,00
	03/09/2009
	D

	465,00
	05/10/2009
	D

	465,00
	05/11/2009
	D

	465,00
	03/12/2009
	D

	465,00
	06/01/2010
	D

	510,00
	03/02/2010
	D

	510,00
	03/03/2010
	D

	510,00
	06/04/2010
	D

	510,00
	05/05/2010
	D

	510,00
	04/06/2010
	D

	510,00
	05/07/2010
	D

	Felipe Pereira Braga, NB: 88/534.685.155-7, peça 17, p. 27-29

	465,00
	12/05/2009
	D

	465,00
	01/06/2009
	D

	465,00
	01/07/2009
	D

	465,00
	31/07/2009
	D

	465,00
	31/08/2009
	D

	465,00
	1º/10/2009
	D

	465,00
	05/11/2009
	D

	465,00
	30/11/2009
	D

	Hélio Morais Costa, NB: 88/534.685.042-9, peça 17, p. 31-33

	465,00
	13/05/2009
	D

	294,50
	13/05/2009
	D

	465,00
	28/05/2009
	D

	465,00
	22/07/2009
	D

	465,00
	28/07/2009
	D

	465,00
	27/08/2009
	D

	465,00
	29/09/2009
	D

	465,00
	28/10/2009
	D

	465,00
	25/11/2009
	D

	465,00
	23/12/2009
	D

	510,00
	26/01/2010
	D

	510,00
	02/03/2010
	D

	Joaquim Pereira Santa Cruz, NB: 88/534.622.852-3, peça 17, p. 35-36

	341,00
	02/04/2009
	D

	465,00
	28/04/2009
	D

	465,00
	1º/06/2009
	D

	465,00
	17/08/2009
	D

	465,00
	17/08/2009
	D

	465,00
	18/09/2009
	D

	465,00
	13/10/2009
	D

	465,00
	10/11/2009
	D

	Jorge da Silva, NB: 88/534.687.147-7, peça 17, p. 37-39

	294,50
	13/04/2009
	D

	465,00
	05/05/2009
	D

	465,00
	02/06/2009
	D

	465,00
	09/07/2009
	D

	465,00
	10/08/2009
	D

	465,00
	03/09/2009
	D

	465,00
	05/10/2009
	D

	465,00
	09/11/2009
	D

	465,00
	09/12/2009
	D

	Odimar dos Santos, NB: 88/534.687.058-6, peça 17, p. 41-45

	294,50
	12/03/2009
	D

	465,00
	1º/04/2009
	D

	465,00
	1º/05/2009
	D

	465,00
	1º/06/2009
	D

	465,00
	1º/07/2009
	D

	465,00
	1º/08/2009
	D

	465,00
	1º/09/2009
	D

	465,00
	1º/10/2009
	D

	465,00
	1º/11/2009
	D

	Osvaldo Lore, NB: 88/535.467.319-0, peça 17, p. 47-48

	387,50
	15/06/2009
	D

	465,00
	17/07/2009
	D

	465,00
	06/08/2009
	D

	465,00
	08/09/2009
	D

	465,00
	06/10/2009
	D

	465,00
	06/11/2009
	D

	Raquel Faustino Pereira, NB: 88/534.750.710-8, peça 17, p. 49-50

	465,00
	08/05/2009
	D

	217,00
	08/05/2009
	D

	465,00
	08/06/2009
	D

	465,00
	07/07/2009
	D

	465,00
	10/08/2009
	D

	465,00
	08/09/2009
	D

	465,00
	08/10/2009
	D

	465,00
	09/11/2009
	D

	Tulio Miranda Silva, NB: 88/534.685.590-0, peça 17, p. 51-53

	465,00
	13/05/2009
	D

	294,50
	13/05/2009
	D

	465,00
	08/06/2009
	D

	465,00
	09/07/2009
	D

	465,00
	10/08/2009
	D

	465,00
	08/09/2009
	D

	465,00
	09/10/2009
	D

	465,00
	19/11/2009
	D

	465,00
	08/12/2009
	D

	Wilson dos Santos, NB: 88/534.642.407-1, peça 17, p. 55-59

	325,50
	02/04/2009
	D

	465,00
	05/05/2009
	D

	465,00
	02/06/2009
	D

	465,00
	02/07/2009
	D

	465,00
	04/08/2009
	D

	465,00
	02/09/2009
	D

	465,00
	02/10/2009
	D

	465,00
	04/11/2009
	D

	465,00
	02/12/2009
	D

	465,00
	05/01/2010
	D

10.1.4. Cofre credor: Instituto Nacional do Seguro Social.
10.1.5. Responsável: Luiz Henrique Nunes da Silva (CPF: XXX.695.177-XX) .
10.1.5.1. Conduta: na condição de servidor do INSS e responsável pela concessão de benefícios previdenciários, o Sr. Luiz Henrique Nunes da Silva promoveu a concessão de benefício previdenciário dos Srs. Alfrânio Pereira, Amélia Roza Nascimento Ângelo, Cristina Maia Conceição, Denira Muniz dos Santos, Felipe Pereira Braga, Hélio Morais Costa, Joaquim Pereira Santa Cruz, Jorge da Silva, Odimar dos Santos, Osvaldo Lore, Raquel Faustino Pereira, Tulio Miranda Silva e Wilson dos Santos, os quais não atendiam às exigências para tal benefício, sem suporte em documentos ou consultas idôneos, com a ocorrência de implantação de dados imprecisos em sistema informatizado da Previdência Social, sem a apresentação/anotação/pesquisas de documentos que pudessem comprovar os requisitos mínimos exigidos para finalizar tal benefício, verificada a inexistência de requerimento do interessado, resultando em concessões que geraram pagamentos irregulares dos benefícios, em prejuízo ao Erário federal, sem que se indicasse qualquer situação que justificasse a adoção de tal conduta, em vez de promover a devida verificação do atendimento das condições para tais concessões, com base na documentação apresentada pelos segurados e/ou em consultas que validassem as informações disponibilizadas nos documentos em apreço.
10.1.5.2. Nexo de causalidade: a realização das concessões de benefícios assistenciais irregulares, sem comprovação do atendimento das condições exigidas, importou em dano ao Erário federal, uma vez que propiciou pagamentos indevidos de valores a esse título.
10.1.5.3. Culpabilidade: é dever elementar do servidor público a boa e regular execução de suas atribuições no sentido de propiciar a adequada contraprestação de serviços aos usuários do serviço público e o correto desembolso de recursos públicos decorrentes de atos de sua responsabilidade; não há, nos autos, elementos que permitam concluir pela ocorrência de boa-fé do responsável, sendo razoável afirmar, por outro lado, que era exigível do responsável conduta diversa daquela que adotou, consideradas as circunstâncias que o cercavam, pois deveria ter tomado as providências necessárias para garantir a correta comprovação das condições de concessão dos benefícios assistenciais em exame para que promovesse tais concessões.
11. Encaminhamento: citação.
12. Apesar de o tomador de contas haver incluído Alfrânio Pereira, Amélia Roza Nascimento Ângelo, Cristina Maia Conceição, Denira Muniz dos Santos, Felipe Pereira Braga, Hélio Morais Costa, Joaquim Pereira Santa Cruz, Jorge da Silva, Odimar dos Santos, Osvaldo Lore, Raquel Faustino Pereira, Tulio Miranda Silva e Wilson dos Santos como responsáveis neste processo, após análise realizada sobre a documentação acostada aos autos, conclui-se que suas responsabilidades devem ser excluídas, uma vez que não há evidências de que tenham tido participação na irregularidade aqui verificada (v. peça 65, itens 13 a 42) .
13. Em cumprimento ao pronunciamento da unidade (peça 79) , foi efetuada citação do responsável Luiz Henrique Nunes da Silva, nos moldes adiante:
	Comunicação: Ofício 8983/2019 - Seproc (peça 81) 
Data da Edição: 30/10/2019
Data da Ciência: não houve (peça 82) 
Observação: Ofício enviado para o endereço do responsável, conforme pesquisa de endereço no sistema da Receita Federal (peça 80) .
	
	Comunicação: Ofício 4268/2020 - Seproc (peça 84) 
Data da Edição: 14/2/2020
Data da Ciência: não houve (peça 85) 
Observação: Ofício enviado para o endereço do responsável, conforme pesquisa de endereço no sistema da Receita Federal (peça 83) .
	
	Comunicação: Ofício 13218/2020 - Seproc (peça 87) 
Data da Edição: 3/4/2020
Data da Ciência: não houve (peça 88) 
Observação: Ofício enviado para o endereço do responsável, conforme pesquisa de endereço no sistema da Receita Federal (peça 86) .
	
	Comunicação: Edital 1425/2020 - Seproc (peça 90) 
Data da Publicação: 21/9/2020 (peça 91) 
Fim do prazo para a defesa: 6/10/2020
	
14. Conforme Despacho de Conclusão das Comunicações Processuais (peça 92) , as providências inerentes às comunicações processuais foram concluídas. 
15. Transcorrido o prazo regimental, o responsável Luiz Henrique Nunes da Silva permaneceu silente, devendo ser considerado revel, nos termos do art. 12, §3º, da Lei 8.443/1992.
ANÁLISE DOS PRESSUPOSTOS DE PROCEDIBILIDADE DA IN/TCU 71/2012
Avaliação de Viabilidade do Exercício do Contraditório e da Ampla Defesa
16. Verifica-se que não houve o transcurso de mais de dez anos desde o fato gerador sem que tenha havido notificação pela autoridade administrativa federal competente (art. 6º, inciso II, c/c art. 19 da Instrução Normativa-TCU 71/2012, modificada pela IN/TCU 76/2016) , uma vez que as concessões irregulares dos benefícios apurados ocorreram nos anos de 2008 e 2009 com efeitos que se protraíram até o ano de 2010, em virtude dos pagamentos delas decorrentes (cf. relatórios detalhados de créditos, peça 17) e os responsáveis foram notificados em 2015 (Denira Muniz dos Santos, já falecida, peça 12, p. 13-24, e Wilson dos Santos, peça 12, p. 46-49) e 2016 (Alfrânio Pereira, peça 12, p. 1-3, Amélia Roza Nascimento Ângelo, peça 12, p. 4-6, Cristina Maia Conceição, peça 12, p. 10-12, Felipe Pereira Braga, peça 12, p. 25-27, Hélio Morais Costa, peça 12, p. 28-30, Joaquim Pereira Santa Cruz, peça 12, p. 31-33, Jorge da Silva, peça 12, p. 34-36, Odimar dos Santos, peça 12, p. 37-39, Osvaldo Lore, peça 12, p. 40-42, Raquel Faustino Pereira, peça 12, p. 43-45, Tulio Miranda Silva, peça 12, p. 50-52) , assim como no PAD 35301.001800/2010-18 em 2015 e 2016 (Luiz Henrique Nunes da Silva, peça 12, p. 55-78) , observada a cobrança feita em 2018 (Luiz Henrique Nunes da Silva, peça 24, Alfrânio Pereira, peças 19 e 44, Amélia Roza Nascimento Ângelo, peça 20, Cristina Maia Conceição, peças 21 e 44, Felipe Pereira Braga, peças 22 e 44, Hélio Morais Costa, peças 23 e 44, Joaquim Pereira Santa Cruz, Jorge da Silva, peça 44, Odimar dos Santos, peca 44, Osvaldo Lore, peça 25, Raquel Faustino Pereira, peça 44, Tulio Miranda Silva, peças 26 e 44, e Wilson dos Santos, peças 27 e 44) .
16.1. A Sra. Denira Muniz dos Santos faleceu em 12/7/2013 (cf. peça 13, p. 1 e 9) . A notificação de seu espólio não teve êxito, conforme mostram os documentos às peças 12, p. 13-24 (destinado a ela como se ainda viva fosse em 2015) , e confirma a ausência de qualquer registro de tentativa bem sucedida de identificar e notificar eventual administrador provisório ou inventariante (considerando, inclusive, os registros a esse respeito à peça 13) . No entanto, considerando que o início do benefício se deu em 12/5/2009 (v. Relação Detalhada de Créditos, peca 17, p. 23) , ainda não houve o transcurso de mais de dez anos desde o fato gerador sem que tenha havido notificação pela autoridade administrativa federal competente, não cabendo, por esse motivo, o afastamento da responsabilidade do espólio da Sra. Denira.
Valor de Constituição da TCE 	
17. Verifica-se, ainda, que o valor atualizado do débito apurado (sem juros) em 1º/1/2017 é de R$ 92.580,66 (v. peça 64, p. 47) . Apesar de o valor não ser superior a R$ 100.000,00, na forma estabelecida nos arts. 6º, inciso I, e 19 da IN/TCU 71/2012, modificada pela IN/TCU 76/2016, considerando que há outro processo em andamento referente ao mesmo servidor (v. item 12 adiante) , o qual responde solidariamente por todas as dívidas deste processo, considera-se atendida, tomando-se os débitos dos dois processos em conjunto, a exigência normativa em apreço.
OUTROS PROCESSOS/DÉBITOS NOS SISTEMAS DO TCU COM OS MESMOS RESPONSÁVEIS
18. Informa-se que não foram encontrados débitos imputáveis a Alfrânio Pereira, Amélia Roza Nascimento Ângelo, Cristina Maia Conceição, Denira Muniz dos Santos, Felipe Pereira Braga, Hélio Morais Costa, Joaquim Pereira Santa Cruz, Jorge da Silva, Odimar dos Santos, Osvaldo Lore, Raquel Faustino Pereira, Tulio Miranda Silva e Wilson dos Santos em outros processos em tramitação neste Tribunal. Quanto a Luiz Henrique Nunes da Silva, foram encontrados débitos no seguinte processo, conforme quadro abaixo (v. peça 63) :
Quadro 1
Tomada de Contas Especial em andamento - responsável: Luiz Henrique Nunes da Silva
	NR. PROCESSO
	ASSUNTO

	Processo 006.263/2019-4 (Relator: Min. Subst. Marcos Bemquerer Costa) 
	Habilitação e concessão de benefícios de Amparo Social - BPC-LOAS - implantados com dados imprecisos no sistema SABI sem a apresentação/anotação/pesquisas de documentos que pudessem comprovar os requisitos mínimos exigidos para conceder o benefício de LOAS, e, em muitos casos, sem o devido agendamento. (nº da TCE no sistema: 657/2018) 

18.1. Apesar de ter sido verificada a existência de outro processo em nome de Luiz Henrique Nunes da Silva em tramitação nesta Casa (cf. Quadro 1 acima) , considera-se não ser conveniente o apensamento do presente processo a esse outro identificado, tendo em vista que tal apensamento não atenderia a expectativa de racionalização administrativa, pois nenhum dos processos identificados alcança todos os responsáveis solidários do presente processo. Assim sendo, eventual apensamento só redundaria em um incremento de complexidade no desdobramento desses processos, com ampliação do rol de responsáveis solidários em relações diferentes de solidariedade por débitos diferentes.
19. A tomada de contas especial está, assim, devidamente constituída e em condição de ser instruída.
EXAME TÉCNICO
Da revelia do responsável Luiz Henrique Nunes da Silva
20. No caso vertente, a citação do responsável se deu por edital publicado no Diário Oficial da União (peça 91) em virtude do fracasso de realizá-la por ofício em endereços provenientes de pesquisas de endereços realizadas pelo TCU nos sistemas CPF e CNPJ da Receita (vide item 13 e peça 89) .
21. Importante destacar que, antes de promover a citação por edital, para assegurar a ampla defesa, buscaram-se outros meios possíveis para localizar e citar o responsável, nos limites da razoabilidade, fazendo juntar aos autos informação comprobatória dos diferentes meios experimentados que restaram frustrados, tal como se demonstrou no item anterior da presente instrução (Acórdão 4851/2017-TCU-Primeira Câmara, Relator Ministro-Substituto Augusto Sherman Cavalcanti) .
22. Nos processos do TCU, a revelia não leva à presunção de que seriam verdadeiras todas as imputações levantadas contra os responsáveis, diferentemente do que ocorre no processo civil, em que a revelia do réu opera a presunção da verdade dos fatos narrados pelo autor (Acórdão 1009/2018-TCU-Plenário, Relator Min. Bruno Dantas; 2369/2013 - TCU - Plenário, Relator Min. Benjamin Zymler e 2449/2013 - TCU - Plenário, Relator Min. Benjamin Zymler) . Dessa forma, a avaliação da responsabilidade do agente não pode prescindir da prova existente no processo ou para ele carreada. 
23. Ao não apresentar sua defesa, o responsável deixou de produzir prova da regular aplicação dos recursos sob sua responsabilidade, em afronta às normas que impõem aos gestores públicos a obrigação legal de, sempre que demandados pelos órgãos de controle, apresentarem os documentos que demonstrem a correta utilização das verbas públicas, a exemplo do contido no art. 93 do Decreto-lei 200/1967: 'Quem quer que utilize dinheiros públicos terá de justificar seu bom e regular emprego na conformidade das leis, regulamentos e normas emanados das autoridades administrativas competentes.' 
24. Mesmo as alegações de defesa não sendo apresentadas, considerando o princípio da verdade real que rege esta Corte, procurou-se buscar, em manifestações do responsável na fase interna desta Tomada de Contas Especial, se havia algum argumento que pudesse ser aproveitado a seu favor, o que não se verificou. 
25. Em se tratando de processo em que a parte interessada não se manifestou acerca das irregularidades imputadas, não há elementos para que se possa efetivamente aferir e reconhecer a ocorrência de boa-fé na conduta do responsável, podendo este Tribunal, desde logo, proferir o julgamento de mérito pela irregularidade das contas, conforme os termos dos §§ 2º e 6º do art. 202 do Regimento Interno do TCU. (Acórdão 2064/2011-TCU-Primeira Câmara (relator: Min. Ubiratan Aguiar) , 6.182/2011-TCU-1ª Câmara (relator: Min. Substituto Weder de Oliveira) , 4.072/2010-TCU-1ª Câmara (Relator: Min. Valmir Campelo) , 1.189/2009-TCU-1ª Câmara (Relator: Min. Substituto Marcos Bemquerer Costa) , 731/2008-TCU-Plenário (Relator: Min. Aroldo Cedraz) .
26. Dessa forma, o responsável Luiz Henrique Nunes da Silva deve ser considerado revel, nos termos do art. 12, § 3º, da Lei 8.443/1992, devendo as contas serem julgadas irregulares, condenando-o ao pagamento do débito apurado e aplicando-lhe a multa prevista no art. 57 da Lei 8.443/1992.
Prescrição da Pretensão Punitiva
27. Observa-se não ter ocorrido a prescrição da pretensão punitiva por parte do TCU que, nos termos do entendimento firmado no Acórdão 1441/2016-TCU-Plenário (Relator Ministro Benjamin Zymler e Redator Ministro Walton Alencar Rodrigues) , subordina-se ao prazo geral de prescrição indicado no art. 205 do Código Civil, qual seja, dez anos contados a partir da data de ocorrência da irregularidade sancionada, nos termos do art. 189 do Código Civil. As irregularidades discutidas nesta TCE ocorreram nos exercícios de 2008 a 2010, portanto há menos de 10 anos dos últimos pagamentos os quais devem ser os considerados para apuração dessa contagem, conforme entendimento do Acórdão 1641/2016-TCU-Plenário.
28. No caso em exame, não ocorreu a prescrição porque a irregularidade sancionada ocorreu até 2010, e o ato de ordenação da citação ocorreu em 29/09/2019 (peça 79) ."
3.	Diante do exposto, a SecexTCE propõe ao Tribunal (peças 94, p. 10/14; 95, 96) :
	3.1.  considerar revel o Sr. Luiz Henrique Nunes da Silva, para todos os efeitos, dando-se prosseguimento ao processo, com fulcro no art. 12, § 3º, da Lei 8.443/1992; 
3.2. excluir da relação processual os nomes de Alfrânio Pereira, Amélia Roza Nascimento Ângelo, Cristina Maia Conceição, Denira Muniz dos Santos, Felipe Pereira Braga, Hélio Morais Costa, Joaquim Pereira Santa Cruz, Jorge da Silva, Odimar dos Santos, Osvaldo Lore, Raquel Faustino Pereira, Tulio Miranda Silva e Wilson dos Santos;
3.3. julgar irregulares, nos termos dos arts. 1º, inciso I, 16, inciso III, alíneas b e c, 19 e 23, inciso III, da Lei 8.443/1992, as contas do Sr. Luiz Henrique Nunes da Silva, condenando-o ao pagamento das importâncias a seguir especificadas, atualizadas monetariamente e acrescidas dos juros de mora, calculadas a partir das datas discriminadas até a data da efetiva quitação do débito, fixando-lhe o prazo de quinze dias, para que comprove, perante o Tribunal, o recolhimento das referidas quantias aos cofres do Instituto Nacional do Seguro Social, nos termos do art. 23, inciso III, alínea a, da citada lei, c/c o art. 214, inciso III, alínea a, do Regimento Interno/TCU: 
	3.3.1. pela irregular concessão de benefícios ao Sr. Alfrânio Pereira: 
	Valor original (R$) 
	Data 

	221,33
	15/08/2008

	415,00
	1º/09/2008

	415,00
	1º/10/2008

	415,00
	1º/11/2008

	830,00
	1º/12/2008

	465,00
	1º/02/2009

	465,00
	1º/03/2009

	465,00
	1º/04/2009

	465,00
	1º/05/2009

	465,00
	1º/06/2009

	465,00
	1º/07/2009

	465,00
	1º/08/2009

	465,00
	1º/09/2009

	465,00
	1º/10/2009

	465,00
	1º/11/2009

	465,00
	1º/12/2009

	510,00
	1º/01/2010

	510,00
	1º/02/2010

	510,00
	1º/03/2010

	3.3.2. pela irregular concessão de benefícios à Sra. Amélia Roza Nascimento Ângelo:
	Valor original (R$) 
	Data 

	217,00
	28/04/2009

	465,00
	06/05/2009

	465,00
	02/06/2009

	465,00
	1º/07/2009

	465,00
	04/08/2009

	465,00
	28/08/2009

	465,00
	29/09/2009

	3.3.3. pela irregular concessão de benefícios à Sra. Cristina Maia Conceição: 
	Valor original (R$) 
	Data 

	465,00
	28/05/2009

	294,50
	28/05/2009

	465,00
	13/07/2009

	465,00
	13/07/2009

	465,00
	10/08/2009

	465,00
	08/09/2009

	465,00
	07/10/2009

	465,00
	04/11/2009

	3.3.4. pela irregular concessão de benefícios à Sra. Denira Muniz dos Santos: 
	Valor original (R$) 
	Data

	294,50
	04/06/2009

	465,00
	08/07/2009

	465,00
	05/08/2009

	465,00
	03/09/2009

	465,00
	05/10/2009

	465,00
	05/11/2009

	465,00
	03/12/2009

	465,00
	06/01/2010

	510,00
	03/02/2010

	510,00
	03/03/2010

	510,00
	06/04/2010

	510,00
	05/05/2010

	510,00
	04/06/2010

	510,00
	05/07/2010

	3.3.5. pela irregular concessão de benefícios ao Sr. Felipe Pereira Braga: 
	Valor original (R$) 
	Data 

	465,00
	12/05/2009

	465,00
	1º/06/2009

	465,00
	1º/07/2009

	465,00
	31/07/2009

	465,00
	31/08/2009

	465,00
	1º/10/2009

	465,00
	05/11/2009

	465,00
	30/11/2009

	3.3.6. pela irregular concessão de benefícios ao Sr. Hélio Morais Costa: 
	Valor original (R$) 
	Data 

	465,00
	13/05/2009

	294,50
	13/05/2009

	465,00
	28/05/2009

	465,00
	22/07/2009

	465,00
	28/07/2009

	465,00
	27/08/2009

	465,00
	29/09/2009

	465,00
	28/10/2009

	465,00
	25/11/2009

	465,00
	23/12/2009

	510,00
	26/01/2010

	510,00
	02/03/2010

	3.3.7. pela irregular concessão de benefícios ao Sr. Joaquim Pereira Santa Cruz: 
	Valor original (R$) 
	Data 

	341,00
	02/04/2009

	465,00
	28/04/2009

	465,00
	1º/06/2009

	465,00
	17/08/2009

	465,00
	17/08/2009

	465,00
	18/09/2009

	465,00
	13/10/2009

	465,00
	10/11/2009

	3.3.8. pela irregular concessão de benefícios ao Sr. Jorge da Silva: 
	Valor original (R$) 
	Data 

	294,50
	13/04/2009

	465,00
	05/05/2009

	465,00
	02/06/2009

	465,00
	09/07/2009

	465,00
	10/08/2009

	465,00
	03/09/2009

	465,00
	05/10/2009

	465,00
	09/11/2009

	465,00
	09/12/2009

	3.3.9. pela irregular concessão de benefícios ao Sr. Odimar dos Santos: 
	Valor original (R$) 
	Data 

	294,50
	12/03/2009

	465,00
	1º/04/2009

	465,00
	1º/05/2009

	465,00
	1º/06/2009

	465,00
	1º/07/2009

	465,00
	1º/08/2009

	465,00
	1º/09/2009

	465,00
	1º/10/2009

	465,00
	1º/11/2009

	3.3.10. pela irregular concessão de benefícios ao Sr. Osvaldo Lore: 
	Valor original (R$) 
	Data

	387,50
	15/06/2009

	465,00
	17/07/2009

	465,00
	06/08/2009

	465,00
	08/09/2009

	465,00
	06/10/2009

	465,00
	06/11/2009

	3.3.11. pela irregular concessão de benefícios à Sra. Raquel Faustino Pereira:
	Valor original (R$) 
	Data

	465,00
	08/05/2009

	217,00
	08/05/2009

	465,00
	08/06/2009

	465,00
	07/07/2009

	465,00
	10/08/2009

	465,00
	08/09/2009

	465,00
	08/10/2009

	465,00
	09/11/2009

	3.3.12. pela irregular concessão de benefícios ao Sr. Tulio Miranda Silva: 
	Valor original (R$) 
	Data

	465,00
	13/05/2009

	294,50
	13/05/2009

	465,00
	08/06/2009

	465,00
	09/07/2009

	465,00
	10/08/2009

	465,00
	08/09/2009

	465,00
	09/10/2009

	465,00
	19/11/2009

	465,00
	08/12/2009

	3.3.13 pela irregular concessão de benefícios ao Sr. Wilson dos Santos: 
	Valor original (R$) 
	Data

	325,50
	02/04/2009

	465,00
	05/05/2009

	465,00
	02/06/2009

	465,00
	02/07/2009

	465,00
	04/08/2009

	465,00
	02/09/2009

	465,00
	02/10/2009

	465,00
	04/11/2009

	465,00
	02/12/2009

	465,00
	05/01/2010

3.4. aplicar ao Sr. Luiz Henrique Nunes da Silva a multa prevista no art. 57 da Lei 8.443/1992;
3.5. autorizar, desde logo, a cobrança judicial das dívidas, caso não atendida a notificação, na forma do disposto no art. 28, inciso II, da Lei 8.443/1992;
3.6. autorizar também, desde logo, se requerido, com fundamento no art. 26 da Lei 8.443/1992 c/c o art. 217, §§ 1º e 2º, do Regimento Interno/TCU, o parcelamento das dívidas em até 36 parcelas mensais e consecutivas; 
3.7. enviar cópia do Acórdão a ser prolatado à Procuradoria da República no Estado do Rio de Janeiro, nos termos do § 3º do art. 16 da Lei 8.443/1992 c/c o § 7º do art. 209 do Regimento Interno/TCU, para adoção das medidas cabíveis;
3.8. enviar cópia do Acórdão que vier a ser proferido ao Instituto Nacional do Seguro Social e ao responsável, para ciência;
3.9. informar à Procuradoria da República no Estado do Rio de Janeiro, ao Instituto Nacional do Seguro Social e ao responsável que a futura deliberação, acompanhada do Relatório e do Voto que a fundamentar, estará disponível para a consulta no endereço www.tcu.gov.br/acordaos, além de esclarecer que, caso requerido, o TCU poderá fornecer sem custos as correspondentes cópias, de forma impressa;
3.10. informar à Procuradoria da República no Estado do Rio de Janeiro que, nos termos do parágrafo único do art. 62 da Resolução/TCU 259/2014, os procuradores e membros do Ministério Público credenciados nesta Corte podem acessar os presentes autos de forma eletrônica e automática, ressalvados apenas os casos de eventuais peças classificadas como sigilosas, as quais requerem solicitação formal.
4.	O Ministério Público junto ao TCU, representado pela Procuradora-Geral Cristina Machado da Costa e Silva, manifestou-se de acordo com a proposta da unidade técnica (peça 98) . 
	É o Relatório.

não há.

Procuradora-Geral Cristina Machado da Costa e Silva.

TOMADA DE CONTAS ESPECIAL. FRAUDE NA CONCESSÃO DE BENEFÍCIOS PREVIDENCIÁRIOS. CITAÇÃO. REVELIA. EXCLUSÃO DOS SEGURADOS DO ROL DE RESPONSÁVEIS. CONTAS IRREGULARES, COM DÉBITO E MULTA. APLICAÇÃO DA PENALIDADE DE INABILITAÇÃO PARA EXERCÍCIO DE CARGO EM COMISSÃO OU FUNÇÃO DE CONFIANÇA NA ADMINISTRAÇÃO PÚBLICA FEDERAL. SOLICITAÇÃO À ADVOCACIA-GERAL DA UNIÃO, POR INTERMÉDIO DO MINISTÉRIO PÚBLICO JUNTO AO TCU, DE MEDIDAS NECESSÁRIAS AO ARRESTO DOS BENS DO RESPONSÁVEL.

TOMADA DE CONTAS ESPECIAL (TCE)

Secretaria de Controle Externo de Tomada de Contas Especial - SecexTCE.

Trago à apreciação deste Colegiado Tomada de Contas Especial instaurada pelo Instituto Nacional do Seguro Social - INSS, na qual figuram originalmente como responsáveis o Sr. Luiz Henrique Nunes da Silva, ex-servidor do aludido Instituto, e os segurados, Srs. Alfrânio Pereira, Amélia Roza Nascimento Ângelo, Cristina Maia Conceição, Denira Muniz dos Santos (falecida, peça 13, p. 1 e 9) , Felipe Pereira Braga, Hélio Morais Costa, Joaquim Pereira Santa Cruz, Jorge da Silva, Odimar dos Santos, Osvaldo Lore, Raquel Faustino Pereira, Tulio Miranda Silva e Wilson dos Santos, em decorrência da concessão irregular de benefícios previdenciários no âmbito da Agência da Previdência Social Santa Cruz - Gerência Executiva no Rio de Janeiro-Norte do INSS (GEXRJ-Norte) .
2.	A Secretaria de Controle Externo de Tomada de Contas Especial - SecexTCE, após ponderar sobre a responsabilização, concluiu por efetuar a citação somente do ex-servidor do INSS, Sr. Luiz Henrique Nunes da Silva, sem arrolar os segurados beneficiários, porquanto, na linha de precedentes do TCU, não caberia incluí-los no rol de responsáveis sem os elementos comprobatórios de suas efetivas participações no conluio para a prática dos atos fraudulentos ora impugnados.  
3.	Assim, a unidade técnica promoveu a citação do Sr. Luiz Henrique Nunes da Silva, para que recolhesse a importância do débito apurado e/ou encaminhasse ao Tribunal as alegações de defesa sobre a concessão irregular de benefícios de prestação continuada da Lei Orgânica da Assistência Social (Lei 8.742/1993) - BPC-LOAS, em favor dos treze segurados nominalmente indicados no primeiro parágrafo acima. 
4.	Devidamente citado, o ex-servidor Sr. Luiz Henrique Nunes da Silva não apresentou defesa tampouco recolheu o valor do débito indicado, restando configurada a sua revelia, nos termos do art. 12, § 3º, da Lei 8.443/1992. 
5.	No mérito, a unidade instrutiva e o Ministério Público/TCU, representado pela Procuradora-Geral Cristina Machado da Costa e Silva, além de sugerirem a exclusão dos segurados da relação processual destes autos, manifestaram-se pela irregularidade das contas do Sr. Luiz Henrique Nunes da Silva, com a condenação ao pagamento do débito calculado e com a imposição da multa proporcional ao dano causado ao erário. 
6.	Com as considerações adiante consignadas, acompanho, em essência, as análises e conclusões prévias empreendidas pela unidade técnica e corroboradas pelo Parquet, de forma que as incorporo às minhas razões de decidir, ressalvando pequeno ajuste na fundamentação legal das contas, acréscimo à penalidade sugerida e a inserção da medida de arresto de bens. 
7.	Segundo apuração do INSS no Processo Administrativo Disciplinar - PAD 35301.001800/2010-18 (peça 7) , o Sr. Luiz Henrique Nunes da Silva praticou atos irregulares que consistiram na inclusão de dados imprecisos no sistema "SABI" (Serviço de Administração de Benefícios por Incapacidade) do INSS, sem a apresentação/anotação/pesquisas de documentos que pudessem comprovar os requisitos mínimos exigidos para finalizar o benefício da LOAS, facilitando assim, fraudulentamente, a concessão dos tais benefícios assistenciais e, por via de consequência, causando dano ao erário federal (peça 7, p. 12, 16, 27, 64 e 65) .
8.	No Parecer 653/2012 da Consultoria Jurídica junto ao então Ministério da Previdência Social (peça 8, p. 23, 26, item 88, 27/29) , a conclusão sobre os fatos apurados relativamente ao Sr. Luiz Henrique Nunes da Silva conduziu à proposta de cassação da aposentadoria do aludido responsável e foi vazada nos seguintes termos: 
"88. Assim, diante das consistentes provas colhidas nos autos, não merece acolhida o pleito da defesa no sentido de que o indiciado seja absolvido, haja vista que restou comprovada a sua atuação dolosa, valendo-se do cargo para lograr proveito pessoal, ou de outrem, em detrimento da dignidade da função pública ao conceder inúmeros benefícios mediante inserção de dados inverídicos nos sistemas informatizados da Previdência Social, favorecendo indevidamente terceiros, o que dá ensejo à aplicação da penalidade de demissão, nos termos do art. 132, inciso XIII, da Lei n. 8.112, de 1990.
89. As violações aos deveres funcionais elencados no art. 116, incisos I, III e IX, da Lei n. 8.112, de 1990, imputados ao servidor no termo de ultimação de instrução, tão-somente serviram de meio para a prática do ilícito administrativo capitulado no art. 117, inciso IX, da mesma Lei, ficando por este absorvidas.
90. Por fim, cabe registrar que ao ex-servidor Luiz Henrique Nunes da Silva já foi aplicada a penalidade de demissão, por meio da Portaria n. 371, de 06 de julho de 2011, publicada no DOU de 08 de julho de 2011, decorrente do Processo Administrativo Disciplinar n. 35301.004091/2009-99. 91. Diante do exposto, e do que mais consta no presente Processo, nos termos do artigo 168, caput, da Lei n. 8.112, de 1990, opino para que seja:
 (...) 
c) Aplicada a penalidade de CASSAÇÃO DE APOSENTADORIA ao ex-servidor LUIZ HENRIQUE NUNES DA SILVA, matrícula SIAPE n. 0919691, Agente de Serviços Diversos, do quadro de pessoal do Instituto Nacional do Seguro Social - INSS/RJ, com fundamento no art. 1l7, inciso IX, por força do art. 132, inciso XIII, c/c art. 134, todos da Lei n. 8.112, de 1990, por ter praticado a seguinte infração administrativa: valer-se do cargo para lograr proveito pessoal ou de outrem, em detrimento da dignidade da função pública."
9.	Assim, em razão das irregularidades cometidas, o Ministro de Estado da Previdência Social à época aplicou a penalidade de cassação de aposentadoria ao Sr. Luiz Henrique Nunes da Silva, com fundamento nos arts. 117, inciso IX, 132, inciso XIII, e 134, todos da Lei 8.112/1990, de acordo com a Portaria/MPS 00005/2013, publicada no Diário Oficial da União de 9/01/2013 (peça 9) .
10. 	Dado o conjunto probatório constante dos autos e a falta de produção de defesa do responsável acerca da fraude nas concessões dos benefícios, cabe ao Tribunal julgar irregulares as contas do Sr. Luiz Henrique Nunes da Silva, com a imposição do débito calculado, porém, em vez de fundamentar nas alíneas b e c do inciso III do art. 16 da Lei 8.443/1992, como sugeriu a unidade técnica, importa fazê-lo nas alíneas c e d do citado dispositivo legal, porquanto tal fundamento melhor se amolda ao presente caso.
11.	Quanto à possibilidade de aplicação de penalidade ao responsável, assiste razão aos pareceres, eis que não incidiu a prescrição da pretensão punitiva do TCU.
12.	Nos termos do entendimento consignado no Acórdão 1441/2016-TCU-Plenário (redator Min. Walton Alencar Rodrigues) , a prescrição da pretensão punitiva subordina-se ao prazo geral de dez anos constante do art. 205 do Código Civil e é contada a partir da data de ocorrência da irregularidade sancionada, interrompendo-se com o ato que ordenar a citação, a audiência ou a oitiva da parte.
13.	E, em se tratando de pagamento irregular de benefício previdenciário de natureza continuada, o termo inicial para a contagem do prazo da prescrição punitiva do TCU será a data do último pagamento indevidamente realizado, em analogia à regra do direito penal afeta ao crime permanente, segundo precedentes do TCU (v.g.: Acórdãos do Plenário 1.641/2016, rel. Min. Benjamin Zymler, 2.330/2016 e 70/2017, ambos do rel. Min. Augusto Nardes) . Nesse sentido, importa reproduzir excerto do voto condutor do mencionado Acórdão 1641/2016-TCU-Plenário:
"20. A matéria foi recentemente pacificada por meio do Acórdão 1441/2016-TCU-Plenário deste Tribunal apreciou incidente de uniformização de jurisprudência destinado a dirimir dúvida acerca da subsunção da pretensão punitiva ao instituto da prescrição.
22. Cabe, pois, aplicar ao presente caso concreto, na linha do deliberado no acórdão supracitado, a regra geral estabelecida no novo Código Civil, a saber: a prescrição ocorre em dez anos, quando a lei não lhe haja fixado prazo menor (art. 205) .
 (...) 
24. Sobre a data de ocorrência da irregularidade sancionada, vale mencionar que a hipótese vertente trata de pagamentos de benefícios previdenciários de natureza continuada. Logo, o termo a quo para a contagem do prazo prescricional que será adotado será a data do último pagamento indevidamente realizado, em cada caso.
25. Entendimentos semelhantes podem ser encontrados na jurisprudência do Superior Tribunal de Justiça (STJ) e Supremo Tribunal Federal (STF) , conforme abaixo transcrito:
'RECURSO ORDINÁRIO EM HABEAS CORPUS. PENAL. ESTELIONATO. FRAUDE CONTRA A PREVIDÊNCIA SOCIAL PRATICADA PELO PRÓPRIO FAVORECIDO PELA CONCESSÃO DO BENEFÍCIO INDEVIDO. CRIME PERMANENTE. TERMO INICIAL DO PRAZO PRESCRICIONAL. CESSAÇÃO DO RECEBIMENTO DAS PRESTAÇÕES INDEVIDAS. ART. 111, INCISO III, DO CÓDIGO PENAL. PRESCRIÇÃO CONFORME ART. 109, INCISO IV, DO CÓDIGO PENAL. NÃO OCORRÊNCIA. PRECEDENTES DO SUPREMO TRIBUNAL FEDERAL E DO SUPERIOR TRIBUNAL DE JUSTIÇA. RECURSO DESPROVIDO.
1. É pacífica a jurisprudência desta Corte no sentido de que o estelionato contra a Previdência Social, quando praticado pelo próprio favorecido pela concessão indevida do benefício previdenciário, é crime permanente. Portanto, tem como marco inicial para a contagem do prazo prescricional o dia em que cessa a permanência, ou seja, o dia da última prestação indevidamente recebida. Precedentes desta Corte e do Supremo Tribunal Federal.
2. No caso em análise, o pagamento da última prestação indevidamente recebida ocorreu em novembro de 1995, e, sendo de 02 (dois) anos e 4 (quatro) meses a pena fixada na hipótese, não transcorreu lapso temporal superior a 08 (oito) anos entre os marcos interruptivos da prescrição, conforme o disposto no art. 109, inciso IV, do Código Penal.
3. Recurso desprovido.' (RHC 33295 / MG, Quinta Turma, rel. Min. Laurita Vaz, DJ 03/02/2014) 
'EMENTA: HABEAS CORPUS. PENAL. ESTELIONATO PRATICADO CONTRA A PREVIDÊNCIA SOCIAL (ART. 171, § 3º, DO CÓDIGO PENAL) . CRIME PERMANENTE QUANDO O BENEFICIÁRIO RECEBE A QUANTIA INDEVIDA. PRESCRIÇÃO PELA PENA MÁXIMA EM ABSTRATO. NÃO-OCORRÊNCIA.
1. A jurisprudência deste Supremo Tribunal Federal é no sentido de ser o crime de estelionato previdenciário praticado pelo próprio beneficiário de natureza permanente; prazo prescricional começa a fluir a partir da cessação da permanência, não do primeiro pagamento do benefício.
2. Sem transcurso do prazo de doze anos entre o último pagamento indevido do benefício previdenciário e o recebimento da denúncia, afastada está a prescrição pela pena máxima em abstrato. 3. Ordem denegada.' (HC 117470/SP, Segunda Turma, rel. Min. Cármen Lúcia, DJ 23/10/2013) .'
14.	Dessa forma, considerando que a ordem de citação do responsável ocorreu em 29/9/2019 (peça 79) e o último pagamento irregular se deu em 05/7/2010 (de acordo com a tabela do item 3 do Relatório precedente) , confirma-se a inocorrência da prescrição da pretensão punitiva do TCU, haja vista que não houve transcurso de mais de dez anos. 
15.	Além da multa sugerida nos autos, entendo que, diante da gravidade da conduta do responsável, cabe inabilitá-lo para o exercício de cargo em comissão ou função de confiança no âmbito da Administração Pública Federal, nos termos do art. 60 da Lei Orgânica do TCU c/c o art. 270 do Regimento Interno/TCU e de acordo com a jurisprudência desta Corte de Contas, mesmo no caso de ter ocorrido cassação da aposentadoria do responsável pelo órgão de origem  (v.g.: Acórdãos do Plenário 235/2015, 236/2015, 237/2015, e 737/2015, todos do rel. Min. Augusto Nardes, e 1.056/2018, 227/2020 e 2.430/2020, rel. Min. Subst. André Luís de Carvalho) . 
16.	E para salvaguardar a recomposição ao erário dos recursos desviados é oportuno solicitar à Advocacia-Geral da União, por intermédio do Ministério Público junto ao TCU, a adoção das medidas necessárias ao arresto dos bens do responsável, a teor do art. 61 da Lei 8.443/1992 c/c o art. 275 do Regimento Interno/TCU.
17.	Acolho, também, a manifestação uníssona da unidade técnica e do MP/TCU para excluir do rol de responsáveis desta Tomada de Contas Especial os nomes dos segurados beneficiários, haja vista que não restaram comprovadas nestes autos eventuais participações na fraude. Ressalvo, porém, que a decisão do Tribunal pela exclusão dos segurados da relação processual não impede a adoção de providências administrativas e/ou judiciais que a entidade prejudicada entender como cabíveis, com o objetivo de reaver o montante que foi pago à míngua de fundamento jurídico.
18.	A propósito, reproduzo excerto do parecer da Procuradora-Geral Cristina Machado da Costa e Silva nos autos do TC Processo 014.555/2010-7, em que, ao tratar de matéria semelhante a que ora se discute, assim abordou a questão para defender a exclusão dos nomes de segurados do rol de responsáveis em processo de TCE, o que foi adotado no Acórdão 859/2013-TCU-Plenário (relator Min. José Mucio Monteiro) : 
"Trata-se da Tomada de Contas Especial instaurada pelo Instituto Nacional de Seguridade Social - INSS, em razão de fraudes na concessão de benefícios previdenciários verificadas nas agências da Gerência Regional do Seguro Social da Penha/RJ, causadoras de prejuízo ao erário.
2. A presente TCE tem como responsáveis dois ex-servidores do INSS (...) , bem como vinte e cinco segurados supostamente favorecidos com as concessões fraudulentas (...) .
 (...) 
5. Quanto aos demais responsáveis, segurados e servidores do INSS, a Unidade Técnica propõe a irregularidade das contas, com a condenação ao pagamento do débito apurado nos autos, aplicando-se-lhes a multa prevista no art. 57 da Lei n.º 8.443/1992 (peças n.ºs 45, 46 e 47) .
6. No tocante à responsabilidade dos ex-servidores (...) , não temos reparos a fazer ao exame empreendido pela Secex/RJ, eis que os elementos probatórios constantes do feito demonstram que eles atuaram ativamente na autorização e na concessão dos benefícios previdenciários indevidos. Em suma, suas condutas foram decisivas para a consumação do prejuízo ao erário e estão devidamente comprovadas no processo, após procedimentos administrativos internos que culminaram na demissão desses servidores. Não obstante, algumas peculiaridades nos direcionam a um encaminhamento diverso em relação aos responsáveis 'segurados'.
 (...) 
11. Outra questão importante a ser examinada se refere à conduta dos segurados em prol da fraude. É que as irregularidades atribuídas aos beneficiários não dizem respeito à gestão de convênios ou outros ajustes nos quais eles atuam como gestores de recursos públicos e assumem para si a responsabilidade de prestar contas dos valores por ela recebidos.
12. Ao contrário, esses responsáveis eram simples cidadãos que requereram benefícios previdenciários em um posto de atendimento do INSS, sem que tivessem implementado todos os requisitos para tanto. Não se produziu, nos autos, prova de que eles tenham atuado ativamente para a consecução da fraude, circunstância que poderia atraí-los à jurisdição do TCU, na forma do art. 16, § 2º, alínea 'b', da Lei Orgânica do TCU.
13. Desse modo, em hipóteses como essas, não se aplica o brocardo tão utilizado em sede processos de contas de que compete ao gestor público e/ou responsável comprovar a boa e regular aplicação dos recursos que lhe foram confiados, pois nenhum recurso público foi repassado a esses segurados a título de acordo, convênio ou outro instrumento congênere.
14. Não tendo os segurados a obrigação ordinária de prestar contas, eventual irregularidade causadora de prejuízo ao erário a eles imputada mediante ação ou omissão deve ser provada por quem alega, nos termos do art. 333, inciso I, do Código de Processo Civil, a saber:
'art. 333. O ônus da prova incumbe:
I - ao autor, quanto ao fato constitutivo do seu direito;'
15. Desse modo, as ocorrências irregulares supostamente causadas pelos responsáveis segurados deveriam estar cabalmente provadas nestes autos de Tomada de Contas Especial, sob pena de insuficiência documental para emissão de julgamento pela Corte de Contas com base em elementos de provas. Veja-se que a própria unidade instrutiva reconhece, em relação a um deles, que o nome dela teria sido utilizado pela quadrilha que atuava no posto do INSS e que ela não teria participado da irregularidade em si.
16. A nosso ver, essa mesma conclusão é válida para todos os demais, eis que não há no feito quaisquer elementos de prova indicando o conluio dos segurados na concessão fraudulenta dos benefícios, ou mesmo de que tenham, efetivamente, percebido o benefício indevido em suas contas bancárias.
17. Outrossim, não há nem mesmo indícios de que os tempos de serviço impugnados pelo INSS tenham sido informados de má-fé por esses beneficiários, uma vez que a quadrilha que atuava no Posto da Penha agia de forma a conceder benefícios com a inclusão de tempos fictícios, sem que se possa afirmar que houve solicitação nesse sentido por parte dos segurados.
 (...) 
19. Veja-se que o simples fato de solicitar a aposentadoria sem ter tempo suficiente para tanto não é irregularidade de per si, nem configura fraude por parte do peticionário, pois cabe ao INSS examinar a documentação apresentada e indeferir o benefício quando não satisfeitos os requisitos legais. Caso estivesse comprovada a participação desse grupo de pessoas, seja pela forja da documentação, seja pelo pagamento aos servidores do INSS para a inclusão de tempo de serviço inexistente, ou qualquer outra hipótese de fraude, poderiam e deveriam ser incluídos como responsáveis solidários na TCE. Não é, todavia, o que se apurou neste processo, não havendo elementos outros senão única e exclusivamente a inadequação dos respectivos tempos de serviços para a obtenção das aposentadorias, o que não se afigura suficiente para torná-los responsáveis perante o TCU.
20. Nesse contexto, com vênias por divergir parcialmente da unidade técnica, esta representante do Ministério Público se manifesta pela irregularidade das contas do Senhor Jair Gonçalves de Almeida Filho e Senhora Maria do Carmo Batista de Almeida, com a correspondente condenação ao pagamento do débito que lhes foi imputado, cumulada com a aplicação da multa de que trata o art. 57 da Lei n.º 8.443/1992, excluindo-se a responsabilidade dos demais responsáveis arrolados nos autos."
19.	Por fim, anoto que não foi encontrado número de CPF - Cadastro de Pessoa Física válido para o nome do Sr. Joaquim Pereira Santa Cruz na base de dados do sistema de CPF da Secretaria da Receita Federal do Brasil. Embora tivesse sido atribuído pelo INSS ao Sr. Joaquim Pereira Santa Cruz o número de CPF 040.218.017-82 (peça 65, p. 1) , quando pesquisado no sistema CPF, tanto pelo número como pelo nome, a resposta obtida consiste na frase "nenhum resultado encontrado". Assim, considerando a proposta de exclusão dos segurados do rol de responsáveis desta Tomada de Contas Especial, considero desnecessário adotar qualquer medida preliminar tendente ao esclarecimento dessa situação.
	Ante o exposto, manifesto-me por que seja adotada a deliberação que ora submeto a este Colegiado.
T.C.U., Sala das Sessões, em 05 de maio de 2021.
MARCOS BEMQUERER COSTA
Relator